臺灣屏東地方法院民事判決　　　　　　　 99年度訴字第654號
原　　　告　張金富
訴訟代理人　張政富
　　　　　　張海生
被　　　告　曾慶城
訴訟代理人　曾文星
　　　　　　曾繁長
上列當事人間租佃爭議事件，本院於民國100 年6 月27日言詞辯
論終結，判決如下：
    主      文
被告應將坐落屏東縣竹田鄉○○段○○段一八五地號面積二千四
百平方公尺及同段一八六地號面積一千三百八十平方公尺土地之
農作物清除，將土地返還原告。
訴訟費用由被告負擔。
    事實及理由
壹、程序部分
一、按出租人與承租人間因耕地租佃發生爭議時，應由當地鄉（
    鎮、市、區）公所耕地租佃委員會調解；調解不成立者，應
    由直轄市或縣（市）政府耕地租佃委員會調處；不服調處者
    ，由直轄市或縣（市）政府耕地租佃委員會移送該管司法機
    關，司法機關應即迅予處理，並免收裁判費用。前項爭議案
    件非經調解、調處，不得起訴，耕地三七五減租條例第26條
    第1 項、第2 項前段定有明文。本件兩造因耕地三七五減租
    條例所定耕地租賃契約關係是否無效發生爭執，經原告以被
    告為相對人向屏東縣竹田鄉公所耕地租佃委員會聲請調解，
    嗣經屏東縣政府租佃委員會調處不成立等情，有屏東縣政府
    民國99年10月7 日屏府地權字第0990245268號函附調解、調
    處資料附卷可稽，核與前揭耕地三七五減租條例規定之起訴
    要件相符，先予敘明。
二、按訴狀送達後，原告不得將原訴變更或追加他訴，但被告同
    意者，不在此限；被告於訴之變更或追加無異議，而為本案
    之言詞辯論者，視為同意變更或追加，民事訴訟法第255 條
    第1 項第1 款、第2 項定有明文。本件原告起訴請求被告將
    坐落屏東縣竹田鄉○○段○ ○段185 、186 地號土地（面積
    分別為2400、1380平方公尺，下稱系爭土地）返還原告，於
    訴狀送達後改為請求被告將系爭土地上之農作物清除後，將
    土地返還原告，被告就此訴之追加部分未表示異議，而為本
    案之言詞辯論，視為同意原告之追加，原告追加之訴於法即
    無不合，應予准許。
貳、實體部分
一、原告主張：系爭土地原為訴外人即伊養母張阿妹所有，與被
    告間訂有屏東縣竹田鄉勢字第10號耕地租約（下稱系爭租約
    ），伊於67年5 月4 日因繼承取得系爭土地，並於74年2 月
    13日將系爭租約之出租人變更登記為伊，詎被告自86年1 月
    間起將系爭土地全部轉租予訴外人陳校，而不自任耕作，即
    違反耕地三七五減租條例第16條第1 項之規定，依同條第2
    項之規定，系爭租約為無效，被告占有系爭土地即無正當權
    源，伊得依民法第767 條第1 項之規定，請求被告除去系爭
    土地上之農作物，將土地返還予伊等情，並聲明：如主文第
    1 項所示。
二、被告則以：系爭土地歷年來均由伊與伊兄曾城麟耕作，農忙
    時期則僱工協助，陳校即為曾城麟所僱用，伊並無將系爭土
    地轉租他人之情事，且伊均有按期繳付地租，原告請求伊返
    還系爭土地為無理由，惟若原告就伊改良土地之費用提出相
    當之補償，伊願返還系爭土地等語，資為抗辯，並聲明：原
    告之訴駁回。
三、經查：系爭土地原係被告向張阿妹承租，訂有耕地三七五租
    約，嗣原告於67年5 月4 日因繼承取得系爭土地，並於74年
    2 月13日將系爭租約之出租人變更登記為原告，原訂租期自
    92年1 月1 日起至97年12月31日止，被告於98年1 月6 日申
    請續訂租約，原告則於同年月13日以擴大家庭農場經營規模
    為由申請收回自耕，經屏東縣竹田鄉公所核定准許原告於依
    耕地三七五減租條例第17條第2 項第1 款、第2 款規定補償
    被告後收回自耕，並經屏東縣政府以98年9 月8 日屏府地權
    字第0980210752號函准予備查，惟原告以系爭土地並非被告
    耕作為由，主張農作物之查估作業不實，故竹田鄉公所迄今
    尚未完成補償金額之核定，系爭土地則於99年11月間經被告
    整地，現由被告耕作使用，並無任何地上物等事實，為兩造
    所不爭執，並有土地謄本（見本院卷第72至81頁）、屏東縣
    竹田鄉公所私有耕地租賃契約變更登記通知單（見本院卷第
    61至63頁）、耕地租佃委員會調解（處）程序筆錄（見本院
    卷第33至39頁）、照片（見本院卷第112 頁）附卷可稽。
四、本件之爭點為：系爭租約是否因被告不自任耕作而無效？茲
    論述如下：
  (一)按承租人應自任耕作，並不得將耕地全地或一部轉租於他人
    ；承租人違反前項規定時，原訂租約無效，得由出租人收回
    自行耕種或另行出租，耕地三七五減租條例第16條第1 項、
    第2 項定有明文。蓋耕地三七五減租條例之立法目的，旨在
    落實憲法第143 條第4 項扶植自耕農之農地使用政策及憲法
    第153 條第1 項改良農民生活之基本國策，其立法限制地租
    、租期、嚴格限制耕地出租人終止耕地租約及收回耕地條件
    ，藉有礙契約自由原則及地主財產權保障之立法手段，保護
    弱勢之自耕農，重新建構耕地承租人與出租人間之農業產業
    關係，惟若耕地承租人不自任耕作或將耕地之全部或一部轉
    租他人，自無加以保護之必要。而所謂「不自任耕作」，係
    指承租人有擅自變更用途，未將承租土地供耕作使用，或轉
    租、將承租土地借與他人使用、與他人交換耕作等不合耕地
    租佃目的之行為而言（最高法院63年台上字第599 號、56年
    台上字第1520號判例意旨參照）。又所謂「原訂租約無效」
    ，係指承租人違反前項所定不自任耕作或轉租之限制時，原
    訂租約無待於終止，當然向後失其效力，租賃關係因而歸於
    消滅而言（最高法院80年台再字第15號判例意旨參照）。
  (二)經查：系爭土地經轉租他人使用之事實，業據證人陳校證稱
    ：伊先前向原告承租屏東縣竹田鄉○○段○ ○段183 、184
    地號土地耕作，曾城麟之住處則在系爭土地旁，伊因而認識
    曾城麟，曾城麟說其弟即被告之系爭土地要出租，伊就向曾
    城麟承租系爭土地種植蔬菜，雙方口頭約定每分地每年租金
    5,000 元，系爭土地共3 分8 ，每年租金算1 萬8,000 元，
    由伊以現金給付予曾城麟，伊忘記自何時開始承租，惟伊已
    承租10幾年，租金數額未曾調漲，其間被告知悉系爭土地由
    伊使用，亦未表示反對之意，迄99年間地主說要收回土地，
    伊才未繼續承租，又系爭土地以抽取地下水為灌溉，電表係
    地主裝設，歷年電費為地主先行繳納，於99年間一次向伊索
    討3,000 多元，再系爭土地於每年4 月、5 月及秋季若遇下
    雨就會淹水，無法種植作物，故只有半年之耕作期，98年八
    八水災時系爭土地被淹沒，當時伊是種植苦瓜等語（見本院
    卷第150 至152 頁背面），其已就向曾城麟租用系爭土地耕
    種作物之租金數額、給付方式、耕種情形等證述綦詳，被告
    抗辯陳校為曾城麟所僱用之工人云云，尚無可採，原告主張
    被告並未自任耕作系爭土地一事，應可採信。縱系爭土地為
    曾城麟轉租予陳校，被告並非轉租契約之當事人，惟被告既
    已自承系爭土地為其與曾城麟共同管理，其對曾城麟將系爭
    土地轉租他人使用一事，自無從諉為不知，其原得自行排除
    或請求曾城麟排除系爭土地遭陳校占用耕作之情事，竟反而
    容忍上揭情事繼續發生，亦可認定被告確有不自任耕作之事
    實。依此，系爭租約已因被告於80年代起不自認耕作而向後
    失其效力，租賃關係自斯時起當然消滅，自不因被告其後按
    期繳付地租或於99年11月間在系爭土地上復為整地耕作之行
    為而回復效力，被告現仍占用系爭土地，即無合法權源。
五、按所有人對於無權占有或侵奪其所有物者，得請求返還之；
    對於妨害其所有權者，得請求除去之；有妨害其所有權之虞
    者，得請求防止之，民法第767 條第1 項定有明文。如上所
    述，兩造間就系爭土地所訂耕地三七五租約，已因被告不自
    任耕作而無效，被告繼續占有系爭土地為無合法權源，則原
    告依民法第767 條第1 項之規定，請求被告將系爭土地之農
    作物除去，並返還土地，為有理由，應予准許。
六、據上論結，本件原告之訴為有理由，依民事訴訟法第78條，
    判決如主文。
中    華    民    國    100   年     7    月    11    日
                    民事第二庭    法  官  李珮妤
以上正本係照原本作成。
如不服本判決，應於收受送達後20日內向本院提出上訴書狀，其
未表明上訴理由者，應於提出上訴後20日內向本院補提理由書狀
（均須按他造當事人之人數附繕本）。
中    華    民    國    100   年     7    月    11    日
                                  書記官  蔡妮君